【裁判字號】    99,上訴,505
【裁判日期】    990528
【裁判案由】    毒品危害防制條例
【裁判全文】
臺灣高等法院刑事判決                 99年度上訴字第505號
上  訴  人
即  被  告  甲○○
上列上訴人因毒品危害防制條例案件，不服臺灣板橋地方法院98
年度訴字第4370號，中華民國98年12月31日第一審判決（起訴案
號：臺灣板橋地方法院檢察署98年度毒偵緝字第597號），提起
上訴，本院判決如下：
    主  文
上訴駁回。
    事  實
一、甲○○前於民國91年間，因施用毒品案件，經依台灣板橋地
    方法院91年度毒聲字第2883號裁定送觀察、勒戒後，因無繼
    續施用毒品之傾向，於91年9月16日釋放出所。又於92年間
    ，因施用毒品案件，經台灣板橋地方法院以93年度訴字第
    888號分別判處有期徒刑10月、4月，並定其應執行刑為有期
    徒刑1年確定；復因違反槍砲彈藥刀械管制條例案件，經台
    灣板橋地方法院以93年度訴字第2203號判處有期徒刑7月確
    定。上開2案接續執行，於95年6月29日縮短刑期假釋出監並
    付保護管束，95年11月29日保護管束期滿未經撤銷視為執行
    完畢。詎仍不知悔改，復分別基於施用第一級毒品海洛因及
    第二級毒品甲基安非他命之犯意，各於98年3月13日下午4時
    15分許為警採尿時回溯26小時、96小時內之某時（均不含為
    警逮捕之公權力拘束期間），在臺北縣樹林市○○街○段16
    巷31號2樓住處，以針筒注射之方式，施用第一級毒品海洛
    因，另以將甲基安非他命置於玻璃球內燒烤後，吸食其煙霧
    之方式，施用第二級毒品甲基安非他命。嗣於同日下午1時
    30分許，經警採尿送驗結果，呈安非他命類（安非他命、甲
    基安非他命）及鴉片類（嗎啡）陽性反應，始悉上情。
二、案經臺北縣政府警察局中和第二分局報請臺灣板橋地方法院
    檢察署檢察官偵查起訴。
    理  由
一、按鑑定之經過及其結果，應命鑑定人以言詞或書面報告；法
    院或檢察官得囑託醫院、學校或其他相當之機關、團體為鑑
    定，或審查他人之鑑定，準用前開規定，此為刑事訴訟法第
    206條第1項、第208條第1項前段所明定。經查，台灣檢驗科
    技股份有限公司98年4月14日UL/2009/40050號濫用藥物檢驗
    報告（見98年度毒偵字第3603號偵查卷第8頁），屬檢察官
    指揮司法警察囑託之鑑定機關，並為該機關執行毒品鑑定業
    務所出具之書面報告，依刑事訴訟法第159條之立法理由及
    同法第206條規定，自得為證據。
二、被告確有於上揭時地施用第一、二級毒品，業據被告於原審
    及本院審理時供認不諱，且其為警採集之尿液，經送請臺灣
    檢驗科技股份有限公司以EIA酵素免疫分析法初步檢驗，再
    以GC/MS氣相層析／質譜儀法確認檢驗結果，呈安非他命類
    （安非他命、甲基安非他命）及鴉片類（嗎啡）陽性反應，
    有該公司98年4月14日濫用藥物檢驗報告、臺北縣政府警察
    局中和第二分局毒品案犯罪嫌疑人姓名及代碼對照表各1份
    在卷可資佐證（見98年度毒偵字第3603號卷第7、8頁）。而
    海洛因經注射入人體後，約80 %於24小時內自尿中排出，一
    般而言，尿液中能否驗出嗎啡陽性反應與其投與量、投與途
    徑、採尿時間、個人體質及檢測方法之靈敏度有關，國外曾
    有文獻報導注射6毫克之海洛因鹽酸鹽，其代謝物嗎啡之平
    均可檢出時限約為26小時，此經行政院衛生署藥物食品檢驗
    局於81年9月8日以（81）藥檢壹字第8114 885號函敘明綦詳
    。次查甲基安非他命經口服投與後約70%於24小時內自尿中
    排出，約90%於96小時內自中排出，由於甲基安非他命成分
    之檢出與其投與方式、投與量、個人體質、採尿時間與檢測
    儀器之精密度等諸多因素有關，因此僅憑尿液中呈安非他命
    陽性反應，並無法確實推算吸食時間距採集時間之長短，惟
    依上述資料推斷，最長可能不會超過4日，亦經行政院衛生
    署藥物食品檢驗局81年2月8日（81）藥檢壹字第001156號函
    函釋明確。被告於98年3月13 日下午4時15分許為警採尿送
    驗結果既呈安非他命類（安非他命、甲基安非他命）及鴉片
    類（嗎啡）陽性反應，揆諸前揭說明，其非法施用第一級毒
    品海洛因及第二級毒品甲基安非他命之時間，應分別為採尿
    時回溯26、96小時內之某時（均不含為警逮捕之公權力拘束
    期間）無誤。綜上，被告任意性之自白與事實相符，應堪採
    信。本案事證已臻明確，被告犯行堪以認定。
三、按施用第一、二級毒品為犯罪行為，毒品危害防制條例第10
    條定有處罰明文。故施用第一、二級毒品者，依前揭規定本
    應科以刑罰。惟基於刑事政策，對合於一定條件之施用者，
    則依同條例第20條、第23條之規定，施以觀察、勒戒及強制
    戒治之保安處分。又毒品危害防制條例於92年7 月9 日修正
    公布，自93年1 月9 日施行，其中第20條、第23條將施用毒
    品之刑事處遇程序，區分為「初犯」及「五年內再犯」、「
    五年後再犯」。依其立法理由之說明：「初犯」，經觀察、
    勒戒或強制戒治後，應為不起訴處分或不付審理之裁定；經
    觀察、勒戒或強制戒治執行完畢釋放後，「五年內再犯」者
    ，因其再犯率甚高，原實施之觀察、勒戒及強制戒治既已無
    法收其實效，爰依法追訴或裁定交付審理。至於經觀察、勒
    戒或強制戒治執行完畢釋放後，「五年後再犯」者，前所實
    施之觀察、勒戒或強制戒治已足以遮斷其施用毒品之毒癮，
    為期自新及協助其斷除毒癮，仍適用「初犯」規定，先經觀
    察、勒戒或強制戒治之程序。從而依修正後之規定，僅限於
    「初犯」及「五年後再犯」2 種情形，始應先經觀察、勒戒
    或強制戒治程序。倘被告於5 年內已再犯，經依法追訴處罰
    ，縱其第3 次（或第3 次以上）再度施用毒品之時間，在初
    犯經觀察、勒戒或強制戒治執行完畢釋放5 年以後，已不合
    於「五年後再犯」之規定，且因已於「五年內再犯」，顯見
    其再犯率甚高，原實施觀察、勒戒或強制戒治，已無法收其
    實效，即應依該條例第10條處罰。（最高法院97年度第5次
    刑事庭會議決議參照）。查被告前於91年間，因施用毒品案
    件，經依台灣板橋地方法院91年度毒聲字第2883號裁定送觀
    察、勒戒後，因無繼續施用毒品之傾向，於91年9月16日釋
    放出所；又於92年間，因施用毒品案件，經台灣板橋地方法
    院以93年度訴字第888號分別判處有期徒刑10月、4月，並定
    其應執行刑為有期徒刑1年確定。是被告本案施用毒品犯行
    ，距上開觀察、勒戒執行完畢釋放雖已逾5年，惟被告在上
    開觀察、勒戒執行完畢釋放後5年內，既已再犯施用毒品之
    罪，並經追訴處罰，揆諸前揭說明，其本次犯行即與毒品危
    害防制條例第20條第3項所稱之「5年後再犯」有別。是公訴
    人依法追訴，於法並無不合，自應依法論科。
四、按海洛因及甲基安非他命分屬毒品危害防制條例第2條第2項
    第1、2款所定之第一、二級毒品，均不得非法持有、施用。
    核被告所為，係犯毒品危害防制條例第10條第1項之施用第
    一級毒品罪及同條第2項之施用第二級毒品罪。被告持有第
    一級毒品海洛因及第二級毒品甲基安非他命進而施用，其持
    有海洛因及甲基安非他命之低度行為，均應為施用之高度行
    為所吸收，均不另論罪。被告所犯上開施用第一級毒品罪及
    施用第二級毒品罪之間，犯意各別，行為互殊，應予分論併
    罰。又被告前於92年間，因施用毒品案件，經台灣板橋地方
    法院以93年度訴字第888號分別判處有期徒刑10月、4 月，
    並定其應執行刑為有期徒刑1年確定；又因違反槍砲彈藥刀
    械管制條例案件，經台灣板橋地方法院以93年度訴字第2203
    號判處有期徒刑7月確定，上開2案接續執行，於95年6 月29
    日縮短刑期假釋出監並付保護管束，95年11月29日保護管束
    期滿未經撤銷視為執行完畢等情，有本院被告前案紀錄表1
    份在卷可參。其於受有期徒刑之執行完畢，5年以內故意再
    犯本案有期徒刑以上之罪，均為累犯，均應依刑法第47條第
    1項之規定加重其刑。原審以被告罪證明確，援引毒品危害
    防制條例第10條第1項、第2項，刑法第11條、第47條第1項
    、第51條第5款之規定，並審酌被告施用毒品足以戕害身心
    健康，其經觀察、勒戒後，仍再度施用毒品，顯見其戒毒之
    意志不堅，自制力不佳，應有入監矯治之必要；惟念其施用
    毒品，戕害己身，且犯後已坦承犯行，態度良好等一切情狀
    ，分別量處有期徒刑11月及6月，並定應執行刑有期徒刑1
    年3月。經核其認事用法均無不合，量刑亦稱妥適。被告上
    訴意旨略稱：警察持搜索票至伊處所搜索，並未查獲何物，
    竟又強制帶伊回警局採尿，警方採尿程序不合法，依毒樹果
    實理論，驗尿之結果不得作為證據云云。惟查(一)本件係台
    北縣政府警察局中和分局員警乙○○持台灣板橋地方法院核
    發之搜索票至被告台北縣樹林市○○街家中搜索，並有出示
    搜索票，此為被告所是認，並經員警乙○○結證屬實，是警
    方之搜索並無違誤，至於搜索完畢，因警方懷疑被告有吸食
    毒品而請被告至警所採尿，按刑事訴訟上檢查身體及其採樣
    等處分，係為便利執行鑑定，以判別、推論犯罪相關事實，
    而對人之身體進行觀察、採集或檢驗之取證行為，乃鑑定之
    前置準備，常為鑑定之必要處分，或對人之身體健康及不可
    侵犯性等基本權造成干預、侵害，而具有強制處分之性質，
    惟本件係經被告事前同意採尿並簽立同意書，同意警方採其
    尿液，此有自願搜索同意書（應係自願採尿同意書）附於偵
    查卷可稽（見98年度毒偵字第3603號卷第6頁），且被告於
    警詢時復稱「我同意警方採集尿液」。（見98年度毒偵字第
    3603號卷第3頁）雖被告於本院審理時稱當天伊要作生意，
    如果不配合，警察會繼續找伊麻煩，伊不得不簽名同意云云
    ，然此乃被告自己之想法，員警並未對被告施以強制，或脅
    迫，則被告稱當時採尿係違反其意願，並無證據足以證明之
    。（二）又學理上所謂毒樹果實理論，乃指先前違法取得之
    證據，有如毒樹，本於此而再行取得之證據，即同毒果，為
    嚴格抑止違法偵查作為，原則上絕對排除其證據能力，係英
    美法制理念，我國並未引用。我刑事訴訟法第158條之4所定
    ：「除法律另有規定外，實施刑事訴訟程序之公務員因違背
    法定程序取得之證據，其有無證據能力之認定，應審酌人權
    保障及公共利益之均衡維護。」是為法益權衡原則，採相對
    排除理論，以兼顧被告合法權益保障與發現真實之刑事訴訟
    目的。是除法律另有特別規定不得為證據，例如同法第100
    條之1第2項、第158條之2、第158條之3等類者外，先前違法
    取得之證據，應逕依該規定認定其證據能力，固勿論矣！其
    嗣後衍生再行取得之證據，倘仍屬違背程序規定者，亦應依
    上揭規定處理；若為合乎法定程序者，因與先前之違法情形
    ，具有前因後果之直接關聯性，則本於實質保護之法理，當
    同有該相對排除規定之適用。惟如後來取得之證據，係由於
    個別獨立之合法偵查作為，既與先前之違法程序不生前因後
    果關係，非惟與上揭毒樹果實理論無關，亦不生應依法益權
    衡原則定其證據能力之問題。經查刑事訴訟之鑑定，為證據
    調查方法之一種，係指由具有特別知識經驗之人或機關，就
    特別需要特殊知識經驗之事項，予以鑑識、測驗、研判及斷
    定，供為法院或檢察官認定事實之參考。刑事訴訟法第198
    條規定：「鑑定人由審判長、受命法官或檢察官就下列之人
    選任一人或數人充之：一就鑑定事項有特別知識經驗者。二
    經政府機關委任有鑑定職務者。」，第208條第1項前段規定
    ：「法院或檢察官得囑託醫院、學校或其他相當之機關、團
    體為鑑定」即本此旨。是上級檢察機關首長基於辦案實務需
    要，函示指定某類特殊案件之待鑑事項，囑託某一或某些特
    別具有該項專門知識經驗之機關，予以鑑定，並非法所不許
    。從而，警察機關逕依該函示辦理，按諸檢察一體及檢察官
    指揮調、偵查之原則，將自被告採取之尿液，送至台灣檢驗
    科技股份有限公司鑑驗，則台灣檢驗科技股份有限公司98年
    4月14日UL/20 09/40050號濫用藥物檢驗報告，屬檢察官指
    揮司法警察囑託之鑑定機關，並為該機關執行毒品鑑定業務
    所出具之書面報告，依刑事訴訟法第159條之立法理由及同
    法第206條規定，自得為證據。被告上訴指稱警方採尿不合
    法，上開鑑驗報告依毒樹果實理論，不得作為本案證據，為
    無理由，其上訴應予以駁回。
據上論斷，應依刑事訴訟法第368條，判決如主文。
本案經檢察官呂光華到庭執行職務。
中    華    民    國    99    年    5     月    28    日
            刑事第十五庭  審判長法  官  吳昭瑩
                                法  官  吳炳桂
                                法  官  賴邦元
以上正本證明與原本無異。
施用第一級毒品部分如不服本判決，應於收受送達後10日內向本
院提出上訴書狀，其未敘述上訴之理由者並得於提起上訴後10日
內向本院補提理由書（均須按他造當事人之人數附繕本）「切勿
逕送上級法院」。
施用第二級毒品部分不得上訴。
                                書記官  鄭信昱
中    華    民    國    99    年    5     月    28    日
附錄：本案論罪科刑法條全文
毒品危害防制條例第10條
施用第1級毒品者，處6月以上5年以下有期徒刑。
施用第2級毒品者，處3年以下有期徒刑。

司法院資訊處製作；財團法人民間司法改革基金會備份。
